【裁判字號】    92,上重訴,63
【裁判日期】    921124
【裁判案由】    殺人等
【裁判全文】
臺灣高等法院刑事判決                            九十二年度上重訴字第六三號
    上  訴  人
    即  被  告  甲○○
    指定辯護人  義務辯護律師游雅鈴
右上訴人因殺人等案件，不服臺灣板橋地方法院九十一年度重訴字第四一號，中華民
國九十二年八月二十九日第一審判決（起訴案號：臺灣板橋地方法院檢察署九十一年
度偵字第一六一二四號）提起上訴，本院判決如左：
    主  文
原判決撤銷。
甲○○殺人，累犯，處無期徒刑，褫奪公權終身。
    事  實
一、甲○○前於民國（下同）八十九年間因妨害兵役治罪條例案件，經本院判處有期
    徒刑三月確定，甫於九十年三月十三日執行完畢，猶不知悛悔，僅因情緒不穩定
    而意圖自殺，竟於九十一年七月二十五日凌晨約三、四時許，擅自取走其妹周雅
    玲所承租經營位於臺北縣三重市○○街九十四號一樓「ＣｏＣｏ可可屋」早餐店
    （當時已停止營業）之鑰匙，隨即進入該處屋內逗留，且明知該棟建築物二至四
    樓均屬供他人使用之住宅，於一樓引燃瓦斯氣放火，因高熱會隨暴風蔓延，會迅
    速造成火勢、濃煙，足以導致房屋焚燬，及預見使人死亡之結果，竟基於放火燒
    燬現供人使用住宅之犯意，及殺人之不確定故意，先將周雅玲所有原置於該早餐
    店內廚房位置之鋼瓶裝瓦斯三桶，搬運至後方之雜物間內，於同日六時二十五分
    許，開啟其中之二桶瓦斯鋼瓶之開關，俟屋內瀰漫大量之瓦斯氣後，於同日六時
    五十五分許，以打火機點火引燃火勢，除其本人全身遭受嚴重之燒傷外，亦造成
    上址建物一樓內物品大部分嚴重燒燬，雜物間隔間牆燒失、碳化、向外側傾倒，
    入門左側木製裝璜以靠一樓中間處所方向為中心呈Ｖ字形燒失，東側樓梯磚牆有
    一‧五公尺長之破裂、傾倒痕跡，而喪失其效用。復向上燃燒致二樓客廳與通往
    一樓樓梯間之木製隔間門牆燒失、碳化，客廳東側所置放之矮櫃及置物架燒燬情
    形嚴重。另居住在上址建物二樓住處之鄭王鳳母、鄭媚文、陳曉菲三人則均逃生
    不及，鄭王鳳母因吸入性灼傷及體表多處灼傷導致缺氧性腦病變、鄭媚文因吸入
    多量濃煙窒息、陳曉菲因一氧化碳中毒，經緊急送醫急救後，均先後宣告不治而
    死亡。嗣上址已獨立燃燒之火勢，經臺北縣政府消防局派員搶救，迄至同日八時
    一分始撲滅。
二、案經臺北縣政府警察局三重分局報告臺灣板橋地方法院檢察署檢察官偵查起訴。
    理  由
一、訊據上訴人即被告甲○○固坦承於前開時、地點燃瓦斯氣放火之事實，惟矢口否
    認有故意殺人之犯行，辯稱：渠沒有殺人之主觀犯意，當時渠係想自殺，並未想
    到會造成整棟建築物延燒並發生他人致死之情，渠應是「應注意而未注意」，係
    過失致死之行為云云。
二、經查：
    (一)右揭犯罪事實，業據被告於警、偵訊坦承：「該瓦斯『氣爆』是我引燃。．．
      我因為情緒不穩定，而想自殺才引燃瓦斯。我將原早餐店內設有三桶液態瓦斯
      搬至後側我『休息』之處，再將．．瓦斯打開讓氣體外洩後，我再拿火點燃」
      、「我把原在廚房之三瓶瓦斯桶搬進雜物間，打開其中二個瓦斯桶，大約半個
      小時，我人還在該雜物間，我原本打算如此自殺，後來還清醒，所以在雜物間
      用打火機點火，之後就爆炸了，我被彈出．．昏迷」、「我回永安北路住處，
      看到早餐店之鑰匙，就拿去開早餐店門而進去，我是在凌晨三、四點時進去的
      。．．早餐店當天沒有開，我知道已停止營業了。．．知道早餐店上為住家。
      ．．打火機點火時，知道會引起火災。知道引起火災會波及樓上住戶。．．有
      預見引火自燒，會造成樓上住戶之傷亡。我知道會引起瓦斯氣爆而燃燒。．．
      屋內已充滿瓦斯」等語明確（以上見九十一年度偵字第一六一二四號卷第四頁
      背面至第五頁、第九０頁背面至第九二頁），核與證人周雅玲（即被告之妹）
      於警訊時供稱：被告擅自取走其早餐店之鑰匙進入該處，及現場證人幸傑森、
      顏瑞模、丁○○於警訊時所供：聽到爆炸聲（按係引燃瓦斯氣所致）後該址即
      發生火災等語（同上偵卷第十至十四頁）相符。而居住該址建物二樓住處之鄭
      王鳳母、鄭媚文、陳曉菲三人均因上開火災逃生不及致死之情，亦據被害人家
      屬乙○○、己○○、丙○○、戊○○、陳徐鳳於警、偵訊時指訴綦詳（按前開
      證人、被害人等於警訊時之陳述，業據被告於審判程序同意作為證據，而本院
      審酌該等言詞作成時，應無非任意性陳述之情況，亦認為適當，引據為本案證
      據如上）（以下亦同），並有臺北縣政府消防局火災原因調查報告書、火災出
      動觀察紀錄、災後現場照片、相驗屍體照片及臺灣板橋地方法院檢察署驗斷書
      、相驗屍體證明書、檢察官製作之勘驗筆錄、相驗報告書等證物附卷可稽，足
      證被告前開自白，應與事實相符，實堪採信。
    (二)查遭被告放火之建物，為公寓式之整體建築，此有前開災後現場照片足佐，該
      址一樓為「ＣｏＣｏ可可屋」早餐店，雖當時已停止營業且未有人在內，惟該
      棟建物二至四樓均仍屬現供他人使用之住宅，依公共安全斟之，顯具有不可分
      性，與昔日房屋之獨棟式建築迥異，故在該一樓早餐店放火，實與對整棟公寓
      放火無異，是被告放火之犯行，應包括的論以放火燒燬現供人使用之住宅罪。
      又被告於案發當日「六時五十五分許（詳後）」，以打火機點火瓦斯氣引燃火
      勢，嗣臺北縣政府警察局於同日「七時十三分」獲報前往搶救，迄至同日「八
      時一分」始熄滅，此亦有前開火災出動觀察紀錄可參。該火災導致建物一樓內
      物品大部份嚴重燒燬，雜物間隔間牆燒失、碳化、向外側傾倒，入門左側木製
      裝璜以靠一樓中間處所方向為中心呈Ｖ字形燒失，東側樓梯磚牆有一‧五公尺
      長之破裂、傾倒痕跡，顯已喪失其效用。又火向上燃燒致二樓客廳與通往一樓
      樓梯間之木製隔間門牆燒失、碳化，客廳東側所置放之矮櫃及置物架燒燬情形
      嚴重（按物品亦遭燒燬，惟以一放火行為燒燬建築物及財物者，仍祇應論以刑
      法第一百七十三條第一項之罪，附此敘明），復有臺北縣府消防局火災原因調
      查報告書暨所附現場照片足稽，則被告放火行為，既可獨立燃燒，並燒燬該現
      供他人使用公寓之一樓，使其喪失效用，故被告放火燒燬現供人使用住宅之犯
      行業已既遂。
    (三)按行為人對於構成犯罪之事實，預見其發生而其發生並不違背其本意者，以故
      意論，刑法第十三條第二項定有明文；又刑法上過失犯之成立，則係以行為人
      對於構成犯罪事實應注意、並能注意而不注意（無認識之過失），或雖預見其
      能發生，而確信其不發生（有認識之過失）為要件，故若行為人對於構成犯罪
      之事實，已預見其能發生，又無確信其不能發生之情形，即係故意而非過失，
      又若已預見有此結果而仍悍然為之，自不得主張係過失。被告雖於本院審理時
      辯稱：當時渠係想自殺，並未想到會造成整棟建築物延燒並發生他人致死之情
      ，渠應是「應注意而未注意」，係過失致死之行為云云。而義務辯護律師則補
      充辯護稱：本案同戶之被害人己○○業已逃生成功，且證人丁○○亦證稱：「
      氣爆時我在三樓，我先通知我兒子，我們開門逃生，到二樓時遇到二樓的人探
      頭出來，我告訴他一樓氣爆了，結果他又將門關上，我與我兒子就先跑出來，
      我不知道二樓的人為何沒有跑出來」，堪認案發之際，應有足夠時間可供逃生
      ，然被害人恐因延誤而無法即時逃生，此情形當非被告所能預見，故被告應無
      致人於死之不確定故意云云。然查，引燃瓦斯氣放火，因高熱會隨暴風蔓延，
      會迅速造成火勢，此觀火災原因調查報告書所載「該址營業場所內物品燃燒情
      形係遭受火舌及高溫『瞬間』燒燬、碳化（見九十一年度偵字第一六一二四號
      卷第二三頁）」可證。而證人丁○○於本院審理時雖結證稱：我到二樓時遇到
      二樓的人探頭出來，我告訴他一樓氣爆了，結果他又將門關上，我不知道二樓
      的人為何沒有跑出來等語，然參以被害人家屬戊○○於偵查中係供稱：「我那
      時準備要出門上班，房間的玻璃被震碎，我們以為是地震，我們到客廳後看到
      很多煙從樓下冒上來，之後就聽到一聲響聲很大，外面的濃煙就冒上來了，我
      們那時才知道發生火災，於是我就趕快拿毛巾沾水捂住鼻子要往外跑，那時我
      和己○○、鄭王鳳母、陳曉菲都在一起，我有叫她們照做逃生，我就第一個跑
      下一樓，己○○是第二個，接下來就沒人出來了，我下來時樓梯旁的火勢很大
      ，且有濃煙，鄰居已在幫忙救火了（見相字第八八０號卷第二一頁背面）」；
      己○○亦於警、偵訊中供稱：「當時我尚在睡覺，那時整個房子搖了一下，我
      們以為是地震，結果發現有濃煙竄起，才發現是火災，於是我們全家及另一死
      者陳曉菲並趕快逃生，我與我妹妹戊○○逃到一樓時，我母親鄭王鳳母、我妹
      鄭媚文及陳曉菲因火勢太大，無法下樓」、「我本來在睡覺，是被人搖醒的，
      我逃生時有拉著陳曉菲及鄭媚文等人，我下樓時，樓梯已經有火了，我出來後
      有聽到『碰』的一聲，火勢突然變大，煙也很濃，他們因此無法出來」等語（
      同上偵卷第八頁背面、第二二頁），足認證人丁○○逃生至樓梯間時已相當之
      煙霧自一樓竄起，則二樓住戶探頭後先將大門關閉，阻止濃煙大量湧入，再行
      叫醒或告知同屋親友一起逃生，於情無違，焉得謂被害人自行延誤致死？嗣戊○○、己○○雖冒險在一樓樓梯間有火舌、濃煙下先行而順利逃生，然突然增
      大之火勢，致在其後之被害人鄭王鳳母、鄭媚文、陳曉菲逃生不及，自仍與被
      告之放火行為有因果關係。考核被告於偵查中亦自承：「知道早餐店上為住家
      」、「點打火機時，知道會引起火災」、「知道引起火災會波及樓上住戶」、
      「有預見引火自燒，會造成樓上住戶之傷亡。我知道會引起瓦斯氣爆而燃燒」
      、「屋內已充滿瓦斯」等語，顯然已預見其放火將能導致二樓住戶死亡之結果
      ，則被告猶仍執意在一樓引燃瓦斯氣放火，致使高熱隨暴風蔓延，迅速造成火
      勢、煙霧，而阻斷二樓住戶鄭王鳳母、鄭媚文、陳曉菲之逃生，末令其等死亡
      ，實應屬故意而非過失。再者，被害人鄭王鳳母因吸入性灼傷及體表多處灼傷
      導致缺氧性腦病變、鄭媚文因吸入多量濃煙窒息、陳曉菲因一氧化碳中毒，經
      緊急送醫急救後，均先後宣告不治而死亡，此有前開臺灣板橋地方法院檢察署
      驗斷書、相驗屍體證明書等為憑，雖非有遭火焚身致死，惟火災伴隨之烈火與
      濃煙（通常併含燃燒不完全之一氧化碳），均係火場致命因子，吸入過量濃煙
      仍可能導致窒息或昏迷，故不能謂被害人非遭火焚死，即謂此不能預見，或推
      斷被害人當時尚有足夠時間逃生，是被告此部分所指（見本院卷，九十二年十
      月二十二日上訴理由狀），亦屬無據。
    (四)另義務辯護律師雖復具狀辯稱：被告本係以開瓦斯窒息之方式自殺，原無放火
      之故意，嗣因此種方式自殺未果，始以點火方式自殺，而其點火行為係於瞬間
      ，且當時被告正處於酒後情緒甚為低弱之狀態，且恐因吸入過多瓦斯而意識未
      佳，衡情應無以放火行為殺人之積極故意云云，然依被告於警、偵訊所描述其
      放火之過程清晰明確，並坦承當時沒有吸食毒品，放火時意識仍清醒，而用打
      火機點火，之後就爆炸了，其復被彈出、昏迷等語（見九十一年度偵字第一六
      一二四號卷第九０頁背面、第九一頁背面），是以被告當時顯無心神喪失或精
      神耗弱之情狀。又本案被告與二樓住戶因無宿怨，則被告無殺人之積極故意，
      固可認定，惟被告在意識清醒，且可預見引燃瓦斯氣放火，將能導致二樓住戶
      死亡之結果下，猶執意為之，自屬具有殺人之不確定故意無訛。
    (五)前開火災係於九十一年七月二十五日「六時五十五分」許發生，業據被害人家
      屬己○○、證人幸森傑於案發當日之警訊時陳明在卷（見九十一年度偵字第一
      六一二四號卷第八頁、第十頁〕，而公訴意旨雖記載為『七時十三分許』，然
      此係臺北縣政府消防局值班人員獲報該址發生火災之時間，此有該局「火災出
      動觀察紀錄」足佐（同上偵卷第二五頁）；另依被告於偵查中供明：「我把原
      在廚房之三瓶瓦斯桶搬進雜物間，打開其中二個瓦斯桶，大約『半個小時』，
      我人還在該雜物間，我原本打算如此自殺，後來還清醒，所以在雜物間用打火
      機點火．．」等語，則被告「打開其中二個瓦斯桶」之時間，應係被害人家屬
      己○○、證人幸森傑所述「六時五十五分」前約半小時，即同日「六時二十五
      分許」，爰補正如事實欄。
    綜上所述，被告所執前開辯解，應屬事後卸責之詞，不足採信。本案事證明確，
    犯行堪以認定，應依法論科。
三、核被告所為，係犯刑法第一百七十三條第一項之放火燒燬現供人使用之住宅罪、
    同法第二百七十一條第一項之殺人罪。被告在該公寓式整體建築之一樓早餐店放
    火，依公共安全斟之，具有不可分性，實與對整棟公寓放火無異，是被告放火之
    犯行，應包括的論以一放火燒燬現供人使用之住宅罪，故公訴人認被告應另成立
    刑法第一百七十四條第一項之放火燒燬現未有人所在之建築物罪，尚有未洽。又
    被告以一放火行為，燒燬現供人使用之住宅，暨燒死鄭王鳳母、鄭媚文、陳曉菲
    三人，為想像競合犯，應從一重之殺人罪處斷。又被告有如事實欄所述犯罪科刑
    及執行之情形，此有本院被告全國前案紀錄表一份在卷可稽，其於有期徒刑執行
    完畢後五年內再犯本案有期徒刑以上之罪，係屬累犯，應依法加重其刑（死刑、
    無期徒刑部分，依法不得加重）。
四、原審以被告犯罪事證明確，予以論罪科刑，固非無見，惟查：原判決理由敘明被
    告就殺人部分係基於不確定故意為之，然在判決事實欄則載述被告係基於殺人之
    故意，顯然認定事實與理由不相一致，自有未洽。被告上訴意旨仍執前詞否認故
    意殺人，雖無理由，惟原判決既有上開可議，仍屬無可維持，應由本院將原判決
    撤銷改判，爰審酌被告曾有妨害兵役之前科，此次思圖自殺，竟均未考量他人生
    命、財產之安全，任意在現供人使用之住宅引燃瓦斯放火，致波及無辜之第三者
    ，更造成居住在該址二樓三人死亡之慘劇，所生之危害甚大，對死者家屬亦形成
    無可弭補之傷痛，且亦無賠償分文，嚴重影響社會公共安全及大眾對居住安全之
    疑慮，暨其犯罪後之態度等一切情狀，量處被告無期徒刑，併依法宣告褫奪公權
    終身，以昭炯戒。
據上論斷，應依刑事訴訟法第三百六十九條第一項前段、第三百六十四條、第二百九
十九條第一項前段，刑法第二百七十一條第一項、第一百七十三條第一項、第五十五
條、第四十七條、第三十七條第一項，判決如主文。
本案經檢察官劉斐玲到庭執行職務。
中      華      民      國    九十二    年     十一     月    二十四    日
                              臺灣高等法院刑事第十五庭
                                  審判長法  官  房  阿  生
                                        法  官  蔡  光  治
                                        法  官  雷  元  結
右正本證明與原本無異。
如不服本判決，應於收受送達後十日內向本院提出上訴書狀，其未敘述上訴之理由者
並得於提起上訴後十日內向本院補提理由書（均須按他造當事人之人數附繕本）。
                                        書記官  黃  德  煌
中      華      民      國    九十二    年     十一     月    二十五    日
附錄：本判決論罪科刑法條全文
刑法第二百七十一條
殺人者，處死刑、無期徒刑或十年以上有期徒刑。
前項之未遂犯罰之。
預備犯第一項之罪者，處二年以下有期徒刑。
刑法第一百七十三條
放火燒燬現供人使用之住宅或現有人所在之建築物、礦坑、火車、電車或其他供水、
陸、空公眾運輸之舟、車、航空機者，處無期徒刑或七年以上有期徒刑。
失火燒燬前項之物者，處一年以下有期徒刑、拘役或五百元以下罰金。
第一項之未遂犯罰之。
預備犯第一項之罪者，處一年以下有期徒刑、拘役或三百元以下罰金。


司法院資訊處製作；財團法人民間司法改革基金會備份。
